臺灣高等法院刑事判決
109年度上易字第2386號
上  訴  人  
即  被  告  高儷瑛


上列上訴人因妨害名譽案件，不服臺灣臺北地方法院109年度易
字第619號，中華民國109年11月5日第一審判決（聲請簡易判決
處刑案號：臺灣臺北地方檢察署109年度偵字第13848號），提起
上訴，暨檢察官移送併案審理（移送併辦案號：臺灣新北地方檢
察署109年度偵字第43167號），本院判決如下：
    主  文
上訴駁回。
    犯罪事實
一、高儷瑛係臺北市○○區○○路0段000號微風麗弗社區（下稱微風
    麗弗社區）之住戶，陳學義則為微風麗弗社區之管理委員會
    前主任委員，雙方因社區管理問題而屢生糾紛。詎高儷瑛竟
    基於意圖散布於眾之散布文字誹謗犯意，於民國109年4月3
    日（聲請簡易判決處刑書載為109年4月2日）某時，在不詳
    地點，以不詳方式連結網際網路後，在陳學義可供不特定多
    數人點閱瀏覽而得以共見共聞之「臉書」通訊軟體公開網頁
    ，接續張貼如附表所示之文字，以此散布文字之方式，在網
    路通訊軟體上公開具體指摘、傳述陳學義「姦人家老婆」之
    不實事項，足以毀損陳學義之名譽。
二、案經陳學義訴由臺北市政府警察局松山分局報告臺灣臺北地
    方檢察署檢察官偵查後聲請簡易判決處刑。
    理  由
壹、證據能力部分：　
一、被告以外之人於審判外之言詞或書面陳述，除法律有規定者
    外，不得作為證據，刑事訴訟法第159條第1項定有明文。又
    被告以外之人於審判外之陳述，雖不符刑事訴訟法第159條
    之1至第159條之4之規定，而經當事人於審判程序同意作為
    證據，法院審酌該言詞陳述或書面陳述作成時之情況，認為
    適當者，亦得為證據；當事人、代理人或辯護人於法院調查
    證據時，知有同法第159條第1項不得為證據之情形，而未於
    言詞辯論終結前聲明異議者，視為有前項之同意，刑事訴訟
    法第159條之5亦有明文。查本件檢察官、上訴人即被告高儷
    瑛（下稱被告）於言詞辯論終結前，均未就本院所認定犯罪
    事實而經調查採用之證據之證據能力予以爭執（見本院卷第
    104至108頁、第139至140頁），本院復審酌各該證據作成時
    之情況，尚無違法及證明力明顯過低之瑕疵，認以之作為證
    據應屬適當，揆諸上開規定，本件經調查之證據，均有證據
    能力。
二、至於本院所引之非供述證據部分，並無證據證明係公務員違
    法取得，亦無依法應排除其證據能力之情形，應有證據能力
    。
貳、實體部分：
一、認定犯罪事實所憑之證據及理由：
  ㈠訊據被告矢口否認有何加重誹謗之犯行，辯稱略以：告訴人
    陳學義（下稱告訴人）確實有侮辱伊、伊的女兒及女婿，伊
    才會在告訴人臉書上反應，是針對告訴人口出穢言羞辱別人
    以及告訴人的妄想，不是指告訴人真的有姦別人的老婆；伊
    將社區狀況傳訊息給區分所有權人與告訴人，告訴人就以昨
    晚跟伊的女兒做愛來羞辱伊，伊有回罵告訴人，告訴人就往
    平頭店老闆咖啡店去買咖啡，伊怕告訴人又在那邊胡說八道
    就跟了過去，並釋出善意說伊曾請告訴人喝過二次咖啡，告
    訴人又說昨晚與伊的女兒做愛，伊當時沒回應告訴人，告訴
    人又再講一次，還說伊的女兒胸部有一顆痣，伊不知道平頭
    店老闆有無報警，警察也沒來，後來告訴人有寄二封電子郵
    件到伊的信箱，表示告訴人知道有羞辱伊的女兒，所以伊在
    告訴人使用的臉書帳號公開網頁反應之內容是適當的評論，
    可受公評云云。然查：
　⒈被告係微風麗弗社區之住戶，告訴人則為微風麗弗社區之管
    理委員會前主任委員，被告於109年4月3日某時，以不詳方
    式連結網際網路後，在告訴人可供不特定多數人點閱瀏覽而
    得以共見共聞之「臉書」通訊軟體公開網頁，接續張貼如附
    表之文字等情，業經證人即告訴人陳學義於偵查及原審證述
    在卷（見臺灣臺北地方檢察署109年度偵字第13848號卷【下
    稱偵13848卷】第97頁；臺灣臺北地方法院109年度易字第61
    9號卷【下稱原審卷】卷一第127至135頁），且為被告所不
    爭執（見原審卷一第68至69頁），並有告訴人所使用的臉書
    帳號公開網頁列印資料在卷可稽（見偵13848卷第25至26頁
    ；原審卷一第159頁、第175頁、第179頁），是此部分之事
    實，首堪認定。
　⒉被告雖辯稱：因告訴人誹謗伊、伊女兒及女婿，伊才在告訴
    人臉書上回應不滿情緒，告訴人不只一次說其與伊的女兒做
    愛，並指伊的女兒胸部有一顆痣，後來告訴人有寄二封電子
    郵件到伊信箱，表示告訴人確實有羞辱伊女兒云云。惟告訴
    人於原審中以證人身分具結證稱：伊在被告109年4月3日留
    言前，並沒有與被告發生口角，只有一直遭被告提告，遭告
    訴偽造文書5次，已經不起訴了還一直告，經臺北市政府說
    沒有，被告連臺北市政府也告；伊沒有辱罵被告說姦她的女
    兒，也沒有說被告的女兒胸部有一顆痣等語（見原審卷一第
    128頁），已見告訴人對被告指述其曾口述與被告的女兒做
    愛一事嚴正否認；又觀諸被告提出由告訴人所寄送之電子郵
    件內容（見本院卷第111至115頁），亦未見告訴人曾向被告
    陳述有關其與被告女兒做愛之言論；而被告於本院審理時亦
    自陳：因為當時沒錄音，平頭店老闆也不可能來作證，到現
    在伊也沒讓平頭店老闆知道到底是怎麼回事，且伊不知道平
    頭店老闆有無報警，警察也沒有來，又因伊看了難過，就把
    簡訊刪掉等語（見本院卷第109頁、第143頁），是依卷存事
    證，尚無從認定被告指稱告訴人對其有侮辱言論一節屬實，
    自難遽採而為有利被告之認定。
  ⒊刑法第310條第2項規定之誹謗罪，係以散布文字、圖畫之方
    式，意圖散布於眾，而指摘或傳述足以毀損他人名譽之事者
    。而誹謗罪之構成要件，主觀上行為人必須具有散布於眾之
    意圖及誹謗之故意；客觀上行為人所指摘或傳述之事，必須
    屬於足以損害他人名譽之具體事件。又所謂散布於眾之意圖
    ，乃指行為人有將指摘或傳述內容傳播於不特定人或多數人
    ，使大眾周知之意圖；且所稱「散布於眾」，係指散播傳布
    於不特定人或多數人，使大眾得以知悉其內容而言，即行為
    人向不特定人或多數人散布指摘足以毀損他人名譽之事，始
    克相當；而解釋「多數人」，係包括特定之多數人在內，至
    其人數應視立法意旨及實際情形已否達於公然、散布於眾之
    程度而定。所謂誹謗故意，係指行為人對其指摘或傳述之事
    足以損害他人名譽有所認識，並且進而決意加以指摘或傳述
    該事件具體內容之主觀犯罪故意。另本罪係為保護個人於社
    會上生存，其社會、外在之名譽，亦即一般人對其人格價值
    所為之評價不受侵害，而此評價之對象，不限於人之行為或
    人格之倫理價值，亦包含關於其專業能力、職業、身分、身
    體或精神之資質等。查被告以文字指摘告訴人「姦人家老婆
    」等情，已如前述；又被告為上開指摘行為，均係於不特定
    人得以共見共聞之場合，自屬散布之行為無疑，是被告以文
    字散布於眾之意圖，彰彰甚明。衡諸目前社會現狀，一般人
    基於道德觀感，對於因故意侵害女性、破壞婚姻者，常投以
    異樣眼光，認定該人行為可惡、甚或涉及其他罪嫌等內容足
    以損害他人之名譽法益，顯足以引發一般人對告訴人之社會
    名譽造成貶損，依被告之社會經驗，無不知此等情狀之理，
    卻仍恣意為之，足認其具誹謗故意及散布之意圖，其行為要
    已該當誹謗罪之構成要件至明。
  ⒋刑法第310條第3項前段固規定對於所誹謗之事，能證明其為
    真實者，不罰。惟同項但書另規定：但涉於私德而與公共利
    益無關者，不在此限。行為人指摘傳述關於他人之事項，究
    屬「私德」或「與公共利益有關者」，應就事實之內容、性
    質及被害人之職業、身分或社會地位等，以健全之社會觀念
    ，客觀予以判斷，若參酌刑法第310條第3項阻卻違法事由係
    為保障「言論自由」一定範圍之活動空間，並擴大健全民主
    社會所仰賴之公眾對於公共事務所為活潑及多樣性的討論範
    圍之立法本旨，則「與公共利益有關」之事項，應可再細部
    由「人」及「事」此二觀點為評斷。詳言之，除公務員及其
    他與政府有關之人員職務工作相關之事項，當然為「與公共
    利益有關」者外，於言論涉及在社會或一定生活領域內因主
    動投入某一公共議題而成為「公眾人物」就該議題及衍生事
    項之行為，及公務員及其他與政府有關之人員職務外但涉及
    公眾所關心之事務，始應認與「公共利益」有關，若為一單
    純私人身分之人，關於其個人生活事項之指摘傳述，因無若
    箝制言論恐阻斷自由言論市場對於公眾事項討論空間，將造
    成「寒蟬效應」等更大不利益之考量，在衡量言論自由保障
    及個人名譽權保護之利益衝突之際，相較於對象為公務員或
    其他與政府有關之人員或「公眾人物」時，應向保護個人名
    譽權之光譜偏移，若指摘之事項與其所身處之團體中他人並
    無關連，則應認即屬「私德」之範圍。查被告與告訴人均非
    公眾人物，而被告於告訴人可供不特定多數人點閱瀏覽而得
    以共見共聞之「臉書」通訊軟體公開網頁，接續張貼如附表
    所示「姦人家的老婆」、「姦人家良家婦女在羞辱」、「姦
    人家老婆」、「要姦別人的老婆」等文字，顯然純屬涉於私
    德而與公共利益無關。況觀諸被告於告訴人所使用臉書帳號
    之公開網頁上所張貼之內容，被告在無任何查證或證據之情
    況下，漫指告訴人姦人家老婆，足使閱覽者產生告訴人乃心
    性好色、侵害女性、破壞家庭之認知，進而對告訴人有負面
    評價，貶抑其名譽、人格，更難逕認被告係因自衛、自辯或
    保護合法之利益而以善意發表言論，要已難辭誹謗罪責。
　㈡綜上所述，足認被告上開所辯，顯係圖卸飾詞，殊無可採。
    本案罪證明確，被告犯行洵堪認定，應依法論科。
二、論罪：
  ㈠核被告所為，係犯刑法第310條第2項之散布文字誹謗罪。
  ㈡刑法上之接續犯，乃係數行為於同時同地或密切接近之時地
    實施，侵害同一之法益，各行為之獨立性極為薄弱，依一般
    社會健全觀念，在時間差距上，難以強行分開，在刑法評價
    上，以視為數個舉動之接續施行，合為包括之一行為予以評
    價，較為合理（最高法院86年台上字第3295號判例意旨參照
    ）；而所謂「數行為在密切接近之時、地」之認定，需依所
    犯之罪質，受侵害之法益，行為之態樣，及一般社會健全之
    觀念，予以盱衡斷定，並無必須在同一時間、同一地點所為
    為限（最高法院99年度台上字第6596號判決意旨參照）。本
    案被告於109年4月3日某時，在不詳地點，以不詳方式連結
    網際網路後，在告訴人可供不特定多數人點閱瀏覽而得以共
    見共聞之「臉書」通訊軟體公開網頁，接續張貼如附表所示
    之文字，顯係出於同一加重誹謗犯意，於密切接近之時間及
    地點所實施之數個舉動，侵害之法益相同，各行為之獨立性
    極為薄弱，依一般社會健全觀念，難以強行分開，應評價為
    數個舉動接續施行之一行為，而僅論以加重誹謗一罪。
  ㈢聲請簡易判決處刑書雖記載被告於109年4月2日某時，在不詳
    地點，以電腦設備連結網際網路後，在告訴人個人臉書帳號
    網頁，發表不實內容為「姦別人的老婆」之留言，但被告犯
    罪之時間係109年4月3日某時，業經證人即告訴人陳學義於
    原審中證述在卷（見原審卷一第127頁），茲聲請簡易判決
    處刑書所記載之犯罪時間雖然稍有差異，然被告所為涉嫌加
    重誹謗之犯罪構成要件則無不同，尚無礙於聲請簡易判決處
    刑事實之同一性。
  ㈣檢察官以書面聲請簡易判決處刑者，與起訴有同一之效力，
    刑事訴訟法第451條第1項、第3項定有明文。臺灣新北地方
    檢察署檢察官以109年度偵字第43167號移送併案審理之犯罪
    事實，核與本案聲請簡易判決處刑書犯罪事實欄所載犯罪事
    實為同一案件，為聲請簡易判決處刑（起訴）效力所及，自
    應併予審究。
三、原審本於同上見解，認定被告前揭犯行，罪證明確，適用刑
    法第310條第2項、第41條第1項、刑法施行法第1條之1第1項
    （原判決贅引第2項前段，應予刪除）等規定，並審酌被告
    因對告訴人心生不滿，不思克制情緒及理性處事，任意公開
    以文字指摘，毀損告訴人之名譽，顯已缺乏尊重他人之法治
    觀念，迄今未能與告訴人協商以期終局解決紛爭，且被告已
    有多次妨害名譽之前案紀錄，有本院被告前案紀錄表在卷可
    參（見原審卷一第11至50頁），素行非佳，兼衡被告自述受
    有大專畢業之教育程度、目前沒有工作、無人需其扶養之家
    庭經濟生活情形（見原審卷一第140頁），暨其犯罪動機、
    目的、手段及所生危險等一切情狀，判處拘役20日，並諭知
    如易科罰金，以新臺幣1,000元折算1日。其認事用法，核無
    違誤，量刑亦屬妥適。被告上訴意旨否認犯行，猶執前詞指
    摘原判決不當，業經本院論駁如前，其上訴為無理由，應予
    駁回。
據上論斷，應依刑事訴訟法第368條，判決如主文。
本案經檢察官黃逸帆聲請簡易判決處刑，檢察官鄭堤升到庭執行
職務。
中　　華　　民　　國　　110 　年　　3 　　月　　23　　日
                  刑事第三庭    審判長法　官  張惠立
                                      法　官  廖怡貞
                                      法　官  張江澤
以上正本證明與原本無異。
不得上訴。
                                      書記官  林明慧
中　　華　　民　　國　　110 　年　　3 　　月　　23　　日
附錄：本案論罪科刑法條全文
中華民國刑法第310條
意圖散布於眾，而指摘或傳述足以毀損他人名譽之事者，為誹謗
罪，處1年以下有期徒刑、拘役或1萬5千元以下罰金。
散布文字、圖畫犯前項之罪者，處2年以下有期徒刑、拘役或3萬
元以下罰金。
對於所誹謗之事，能證明其為真實者，不罰。但涉於私德而與公
共利益無關者，不在此限。

附表：
編號 言論 一 自己做錯事，竟然惱羞成怒用你在姦人家的老婆在姦人家良家婦女在羞辱，人家的老婆哪裡得罪你，你一再口出穢言，你這個老不羞。 二 人家的老婆，人家的良家婦女哪裡得罪你，你竟然一再口出穢言，胡言亂語，姦人家老婆，小心你這隻老鳥，不要不自愛。 三 有你這種老爸要姦別人的老婆，人家得罪你嗎？你好狠。